【裁判字號】    96,訴,743
【裁判日期】    970129
【裁判案由】    拆屋還地
【裁判全文】
臺灣彰化地方法院民事判決               96年度訴字第743號
    原      告  己○○
    兼  訴  訟
    代  理  人  戊○○
    共      同
    訴訟代理人  陳大俊律師
    被      告  乙○○
                丙○○
    上  一  人
    訴訟代理人  甲○○
                丁○○
                        號
上列當事人間請求拆屋還地等事件，本院於民國97年1 月15日言
詞辯論終結，判決如下：
    主  文
被告應將坐落彰化縣員林鎮○○段一一七之二地號土地上如附圖
所示代號Ａ部分面積四十六平方公尺之二層樓磚造房屋及代號Ｂ
部分面積八平方公尺之烤漆板遮雨棚拆除，並將該部分土地交還
原告。
被告應自民國九十六年五月三十日起至交還上開土地之日止，按
年給付原告新臺幣陸萬伍仟壹佰柒拾捌元。
訴訟費用由被告連帶負擔。
本判決於原告以新臺幣柒拾貳萬壹仟伍佰壹拾貳元為被告供擔保
後，得假執行；但被告如以新臺幣貳佰壹拾陸萬肆仟伍佰拾陸
元為原告供擔保後，得免為假執行。
    事實及理由
一、按訴狀送達後，原告不得將原訴變更或追加他訴，但被告同
    意者、請求之基礎事實同一者、擴張或減縮應受判決事項之
    聲明者，不在此限，被告於訴之變更或追加無異議，而為本
    案之言詞辯論者，視為同意變更或追加，民事訴訟法第255
    條第1 項第1 款、第2 款、第3 款、第2 項定有明文。查本
    件原告原依據民法第767 條、第179 條規定起訴請求：(一)被
    告應將坐落彰化縣員林鎮○○段117 之2 地號土地（下稱系
    爭土地）上如地籍圖上斜線所示位置面積約53平方公尺之地
    上房屋拆除，並將該部分土地交還原告；(二)被告應自民國96
    年5 月30日起至交還上開土地之日止，按年給付原告新臺幣
    （下同）63,971元，迨訴狀送達後，原告除仍依據上開法律
    關係對被告請求外，就聲明(一)項另追加援引民法第825 條規
    定，請求本院擇一請求權為其勝訴判決，暨變更聲明為：(一)
    被告應將坐落系爭土地上如彰化縣員林地政事務所96年10月
    15日製發之土地複丈成果圖（下稱附圖）所示代號Ａ部分面
    積46平方公尺之二層樓磚造房屋及代號Ｂ部分面積8 平方公
    尺之烤漆板遮雨棚（下合稱系爭房屋）拆除，並將該部分土
    地交還原告；(二)被告應自96年5 月30日起至交還上開土地之
    日止，按年給付原告65,178元，被告對於原告之追加及變更
    ，並未表示異議而為本案之言詞辯論，已視為同意追加及變
    更，且原告之追加及變更，核與前開法條第2 款、第3 款亦
    無不合，故原告之追加及變更應予准許，合先敘明。
二、原告起訴主張：
  (一)系爭土地原係被告與訴外人周錦福等多人所共有，嗣系爭土
    地原共有人訴請鈞院裁判分割，經鈞院以85年度訴字第495
    號民事判決以變價方式而為分割確定，原告乃經由變價分割
    拍賣程序向鈞院拍定取得系爭土地之所有權，並於96年5 月
    23日取得不動產權利移轉證明書，應有部分各為二分之一。
    而坐落系爭土地上、未辦理保存登記之系爭房屋係被告出資
    興建，為被告共有並共同使用，其於原告拍定取得系爭土地
    所有權後，仍繼續占有該部分土地，顯屬無權占有，故爰依
    民法第767 條規定，請求被告拆屋還地。又依民法第825 條
    規定及最高法院51年臺上字第919 號、51年臺上字第1659號
    判例意旨，原告依前述確定判決所命變價分割之方法而拍定
    取得系爭土地全部之所有權，全體共有人均應按其應有部分
    對原告負有與出賣人同一之擔保義務，不得主張其占有系爭
    土地有何法律上原因，以圖翻異分割判決之效果，故依民法
    第825 條規定，原告自得請求被告將系爭房屋拆除，並交還
    該部分土地。實務上，如鈞院91年度訴字第1140號民事判決
    、臺灣高等法院92年度上字第1003號民事判決及臺灣高等法
    院臺中分院96年度重上字第34號民事判決與本件訴訟係屬相
    同案例，其亦均認共有土地經變價分割判決確定後，依拍賣
    程序取得土地之所有權人，得依無權占有或民法第825 條規
    定，請求原共有人拆屋還地。
  (二)被告無權占有原告所有系爭土地如附圖所示代號Ａ、Ｂ部分
    面積使用收益，為無法律上之原因而受有免付租金之利益，
    致原告不能使用收益該部分土地而受有相當於租金之損害，
    故爰依民法第179 條規定，一併請求被告返還自原告辦理系
    爭土地所有權移轉登記之96年5 月30日起至交還占用土地之
    日止之相當於租金之不當得利。又系爭土地位於彰化縣員林
    鎮第一市場旁，為員林鎮最繁榮地區，鄰近房地租金極為高
    昂，而系爭土地96年度申報地價為每平方公尺12,070元，則
    參酌土地法第97條規定，原告請求被告按系爭土地申報地價
    年息百分之十計算不當得利，應為法之所許。準此，原告自
    得請求被告自96年5 月30日起至交還占用土地之日止，按年
    給付原告不當得利65,178元。
  (三)本件並無適用或類推適用民法第425條之1規定之餘地：
    (1)系爭房屋僅係被告所共有，非屬系爭土地全體共有人所共
      有，至於系爭土地原係被告與訴外人周錦福等數十人分別
      共有，並非僅屬被告所有，準此，系爭房屋與系爭土地兩
      者之所有權非同屬於一人所有，是系爭房屋就系爭土地之
      占有情形，並不符合民法第425 條之1 規定即「土地及其
      土地上之房屋同屬一人所有」之前提要件。
    (2)原告取得系爭土地係經由法院拍賣程序，亦為系爭土地原
      全體共有人訴請裁判分割消滅共有關係之結果，依共有人
      分割之效力及其所欲達成之經濟上目的而言，對分割所得
      之物應無允許其他共有人繼續占有使用之意思，原告依據
      分割共有物判決所示變價分割方式，經由拍賣取得系爭土
      地全部所有權，原告之地位不啻與因原物分割而取得系爭
      土地各個特定位置之全體共有人相同，就其取得之分割物
      欲為完全使用、收益及處分，並無默許被告所有之房屋繼
      續坐落系爭土地之意思可言，此與民法第425 條之1 規定
      情形有別，並無適用或類推上開規定之餘地。
  (四)聲明：(1)被告應將坐落系爭土地上如附圖所示之系爭房屋拆
    除，並將該部分土地交還原告；(2)被告應自96年5 月30日起
    至交還上開土地之日止，按年給付原告65,178元；(3)原告願
    供擔保請准宣告假執行。
三、被告則以：系爭土地原為被告之祖產，因被告家族成員眾多
    ，共有人達十數人以上，其上並有被告共同出資興建而未辦
    理保存登記之系爭房屋一棟，嗣系爭土地於85年間經其他共
    有人聲請裁判分割共有物，經鈞院85年度訴字第495 號判決
    准予變價分割，並經鈞院以95年度執字第20401 號強制執行
    事件將系爭土地拍賣，其拍賣公告並未將系爭房屋併付拍賣
    ，嗣系爭土地由原告拍定取得所有權。又強制執行法之拍賣
    ，性質上屬私法買賣行為，執行法院僅為執行拍賣之機關，
    買賣法律關係之出賣人仍是債務人，而拍定人則為承買人，
    買賣關係存在於債務人、拍定人之間。是本件被告為土地共
    有人之一，即為出賣人，原告經由拍賣程序拍得土地，即為
    買受人，兩造間就系爭土地有買賣關係存在，至於系爭房屋
    則不在買賣範圍內，所有權人仍係被告。準此，參酌最高法
    院48年臺上字第1457號判例及民法第425 條之1 規定暨其立
    法意旨，被告本為系爭土地共有人之一，其上未辦理保存登
    記之系爭房屋所有權人亦為被告，嗣原告因私法買賣關係讓
    受系爭土地，依民法第425 條之1 規定，已推定原告允許被
    告繼續使用系爭土地，是被告屬有權占有。且原告明知系爭
    土地上有建物仍予以購買，足稽原告亦同意被告繼續使用系
    爭土地。依此，被告使用系爭土地並非無法律上之原因，不
    構成無權占有。此外，參考實務上如最高法院73年度第5 次
    民事庭總會決議、最高法院87年度臺上字第686 號民事判決
    、臺灣高等法院臺中分院93年度再易字第48號民事判決、鈞
    院95年度訴字第326 號民事判決，可知縱使土地係共有、建
    物為未辦理保存登記之情形下，仍無礙兩造間有民法第425
    條之1 之適用。從而，兩造間有租賃關係存在，被告並非無
    權占用等語置辯。並聲明：原告之訴駁回；如受不利判決，
    願供擔保請准免為假執行。
四、原告主張系爭土地原係被告與訴外人周錦福等多人所共有，
    嗣系爭土地原共有人訴請裁判分割，經本院以85年度訴字第
    495 號民事判決以變價方式而為分割確定，原告乃經由變價
    分割拍賣程序向本院拍定取得系爭土地之所有權，並於96年
    5 月23日取得不動產權利移轉證明書，復於同年5 月30日辦
    妥所有權移轉登記，其應有部分各為二分之一，而未辦理保
    存登記之系爭房屋係被告出資興建，為被告共有並共同使用
    ，其於原告拍定取得系爭土地所有權後，仍繼續占有該部分
    土地，及系爭房屋各部坐落位置、面積如附圖所示等事實，
    業據其提出土地豋記謄本、地籍圖謄本為證，且為被告所不
    爭，並經本院調取本院95年度執字第20401 號民事執行事件
    卷宗及85年度訴字第495 號民事確定判決核閱屬實，復經本
    院囑託彰化縣員林地政事務所勘測無誤，有勘驗筆錄及附圖
    可憑，此部分堪信為真實。
五、本件綜合兩造陳述，首應審究者係被告所有之系爭房屋於原
    告拍定取得系爭土地所有權後是否仍有繼續占有之合法權源
    ？亦即本件有無民法第425 條之1 第1 項規定（法定租賃權
    ）之適用？按土地及其土地上之房屋同屬一人所有，而僅將
    土地或僅將房屋所有權讓與他人，或將土地及房屋同時或先
    後讓與相異之人時，土地受讓人或房屋受讓人與讓與人間或
    房屋受讓人與土地受讓人間，推定在房屋得使用期限內，有
    租賃關係，其期限不受民法第449 條第1 項規定之限制，民
    法第425 條之1 第1 項固定有明文。然此規定及最高法院48
    年臺上字第1457號判例、73年度第5 次民事庭總會決議，必
    須「土地及其土地上之房屋同屬一人所有」，而僅將土地或
    僅將房屋所有權讓與他人，或將土地及房屋同時或先後讓與
    相異之人之情形，始有其適用。因之若土地及其土地上之房
    屋非同屬一人所有，自無上開規定、判例及決議適用之餘地
    。查系爭土地原係被告與訴外人周錦福等數十人所共有，而
    系爭房屋則係被告共同出資興建而共同原始取得系爭房屋所
    有權等情，已如前述，則系爭房屋所有權人僅係被告即系爭
    土地共有人中之二人，並非全體共有人，其與上開所稱「土
    地及其土地上之房屋同屬一人所有」之要件尚有不同，自無
    民法第425 條之1 第1 項規定及上開判例、決議適用之餘地
    。又共有物係屬全體共有人所有，在分割前，各共有人故得
    約定範圍而使用之，但此項分管行為，不過定暫時使用狀態
    ，與消滅共有關係之分割有間，故共有物經法院判決分割確
    定時，先前共有人間之分管契約及使用借貸契約，即應認為
    終止。本件系爭土地前經本院85年度訴字第495 號民事判決
    准予變價分割確定在案，嗣經原告於本院95年度執字第2040
    1 號強制執行事件中拍定之事實，為兩造所不爭執。故就系
    爭土地而言，共有人之占有於裁判分割確定時，均為無權占
    有，而變價分割更係將全部共有物付諸拍賣，共有關係全數
    解消，亦無同為共有人之分管人因判決分割而取得其所分管
    之土地情形，自應為相同解釋，則先前共有人間縱有分管契
    約，亦應即終止。因此，系爭土地於變價分割確定時，被告
    已喪失法律上占有之原因，對於系爭土地已屬無權占有，且
    該無權占有基地之情形，於拍賣前即已經判決確定，並非拍
    賣所致，自與民法第425 條之1 第1 項之情形有間。再者，
    土地拍定人於拍定前縱已知悉土地上有建物存在，然因該建
    物所有權人或有事實上處分權之人究有無使用該土地之權限
    ，本應由民事法院進行實質調查審認，故除拍定人對外表徵
    行為已有明示或默認該建物得繼續使用其基地外，尚不能因
    此即認拍定人有同意該建物繼續使用基地之情形。綜上所述
    ，被告辯稱本件有民法第425 條之1 第1 項規定及上開判例
    、決議之適用云云，洵屬無據。此外，被告復未主張並提出
    證據證明其占有系爭土地有何其他正當權源，則其屬無權占
    有，堪可認定。
六、按所有人對於無權占有或侵奪其所有物者，得請求返還之，
    對於妨害其所有權者，得請求除去之，民法第767 條前段、
    中段定有明文。查系爭土地係原告所有，目前為被告以其所
    有之系爭房屋無權占用中，業如前述，則原告依據上開規定
    ，請求被告將系爭房屋拆除，並將該部分占用土地交還原告
    ，核屬正當，應予准許。另原告追加依民法第825 條規定請
    求被告拆屋還地部分，因原告已主張由本院就民法第767 條
    及第825 條規定，擇一為判決，茲本院就此部分已依民法第
    767 條規定，判決原告全部勝訴，自無再審究依民法第825
    條規定請求有無理由之必要，附此敘明。
七、次按無法律上之原因而受利益，致他人受損害者，應返還其
    利益，雖有法律上之原因，而其後已不存在者，亦同，民法
    第179 條已有明文。且無權占有他人土地，可能獲得相當租
    金之不當得利，此為社會通常觀念，最高法院亦著有61年臺
    上字第1695號判例可資參照。查原告已於96年5 月23日取得
    不動產權利移轉證書而取得系爭土地所有權，並於同年5 月
    30日辦理所有權移轉登記完畢，被告無正當占有權源而共同
    占有系爭土地如附圖所示代號Ａ、Ｂ部分之土地，自屬無法
    律上原因而受有相當於租金之利益，並致原告受有相當於租
    金之損害，是原告依據不當得利法律關係請求被告返還其自
    96年5 月30日起至交還占用土地之日止所受利益，應屬有據
    。又租用土地建築房屋之土地租金以不超過土地申報總價年
    息百分之十為限，此觀土地法第105 條、第97條第1 項規定
    即明，無權占用他人土地設置地上物之情形，依理應同此解
    釋適用。查系爭土地96年1 月之申報地價為每平方公尺12,
    070 元，此有土地登記謄本可證，並為兩造所不爭，而系爭
    土地位於彰化縣員林鎮第一市場附近，為員林鎮繁榮鬧區之
    一，其交通便利、生活機能甚佳等情，業經本院勘驗屬實，
    有勘驗筆錄及原告所提現場照片可稽，本院斟酌系爭土地附
    近之繁榮程度及被告占有系爭土地之利用情形等一切情狀，
    認本件相當於租金之不當得利以原告之主張即依系爭土地申
    報價額之年息百分之十計算，應屬允當。準此，依上開酌定
    之標準計算結果，被告無權占用系爭土地如附圖所示代號Ａ
    、Ｂ部分面積合計54平方公尺之土地，每年所受相當於租金
    之不當得利數額為65,178元。從而，原告依據民法第179 條
    規定，請求被告自96年5 月30日起至交還占用土地之日止，
    按年給付原告不當得利65,178元，誠屬有據，應予准許。
八、綜上所述，原告依據民法第767 條、第179 條規定，請求(一)
    被告應將系爭房屋拆除，並將該部分土地交還原告；(二)被告
    應自96年5 月30日起至交還上開土地之日止，按年給付原告
    65,178元，均屬有理由，應予准許。
九、兩造均陳明願供擔保請准宣告假執行或免為假執行，本院核
    無不合，爰分別酌定相當擔保金額准許之。
十、本件事證已臻明確，兩造其餘攻擊或防禦方法暨所提證據，
    經核與本件判決結果並無影響，毋庸一一論述，併予敘明。
十一、訴訟費用負擔之依據：民事訴訟法第85條第2項。
中    華    民    國    97    年    1     月    29    日
                  民事第二庭          法  官  陳連發
以上正本係照原本作成。
如對本判決上訴，應於判決送達後20日內向本院提出上訴狀。
中    華    民    國    97    年    1     月    29    日
                                      書記官  施惠卿


司法院資訊處製作；財團法人民間司法改革基金會備份。
